臺灣屏東地方法院民事判決　　　　　　　 93年度訴字第514號
原　　　告　戊○○
　　　　　　辰○○
　　　　　　寅○○
　　　　　　壬○○
　　　　　　丑○○
　　　　　　癸○○
　　　　　　丁○○
上七人共同
訴訟代理人　蔡祥銘律師
複　代理人　蔡晉祐律師
被　　　告　甲○○
　　　　　　乙○○
　　　　　　午○○
　　　　　　辛○○
　　　　　　庚○○
兼　上二人
法定代理人　巳○○
　　　　　　丙○○
被　　　告　己○○
兼　上八人
訴訟代理人　卯○○
上列當事人間排除侵害事件，本院於民國94年9月14日言詞辯論
終結，判決如下：
    主      文
被告卯○○及甲○○應將坐落屏東縣長治鄉○○段40地號土地上
如附圖所示編號Ｅ部分之磚造蓋瓦平房（面積四三點八四平方公
尺）、編號Ｈ１部分之鐵架蓋鐵皮涼棚（面積一一點０七平方公
尺）、編號Ｉ部分之鐵架蓋鐵皮屋（面積一一點五六平方公尺）
、及編號Ｋ部分之圍牆（面積零點六三平方公尺）拆除，並將上
開土地及如附圖所示編號Ｌ部分（面積二九點七六平方公尺）、
編號Ｎ部分（面積六點九七平方公尺）土地返還原告。
被告乙○○、午○○、巳○○、丙○○、己○○應自前項土地上
遷出。
原告其餘之訴駁回。
訴訟費用由被告共同負擔百分之三十，餘由原告負擔。
本判決第一項於原告以新臺幣貳拾貳萬元為被告卯○○及甲○○
供擔保後得假執行；但被告卯○○及甲○○如於執行標的物拍定
、變賣前，以新臺幣陸拾伍萬肆仟壹佰貳拾玖元為原告預供擔保
，得免為假執行。
原告其餘假執行之聲請駁回。
    事實及理由
一、原告起訴主張：坐落屏東縣長治鄉○○段40地號土地為原告
    所有，被告無合法占有之權源，竟占用系爭土地如附圖所示
    編號Ａ、Ｂ、Ｃ、Ｄ、Ｅ、Ｆ、Ｆ１、Ｇ、Ｈ、Ｈ１、Ｉ、
    Ｋ、Ｌ、Ｍ、Ｎ部分，面積共計356.92平方公尺之土地，被
    告卯○○與甲○○並於其上建有如附表所示之地上物，自屬
    無權占有，爰依民法第767 條之規定提起本訴，並於本院聲
    明：(一)被告卯○○、甲○○應將如附表所示地上物拆除，並
    將該部分土地及如附圖所示編號Ｌ部分（面積29.76 平方公
    尺）、編號Ｍ部分（面積51.24 平方公尺）、編號Ｎ部分（
    面積6.97平方公尺）土地返還原告；(二)被告午○○、丙○○
    、巳○○、辛○○、庚○○、己○○、乙○○應自前項占用
    之土地遷出；(三)以供擔保為條件之假執行宣告。
二、被告則以：兩造均為11世祖吳必東之後代，被告先人遷台後
    即居住於系爭土地上，日本占據臺灣後施行土地登記時，因
    當時不知登記效果，乃以長房即原告先人之名義登記，惟所
    有稅捐均由吳必東之子孫共同分擔，被告現占有使用之前開
    如附圖所示範圍土地及地上物均係繼承先人之占有而來，自
    屬有權占有；況原告壬○○之父訴外人吳玉河於民國53年間
    曾為全體共有人利益而以被告卯○○、甲○○之父訴外人吳
    受陞為被告，向本院提起53年易字第759 號拆屋還地訴訟（
    下稱前案），業經三審判決敗訴確定，本件應受前案判決效
    力所及，是原告自不得再提起本件訴訟等語置辯，並於本院
    聲明：原告之訴駁回。
三、兩造不爭執事項：
  (一)系爭土地為53、54年間登記坐落屏東縣長治鄉○○段866 地
    號土地之一部分。
  (二)系爭土地之現登記所有權人為原告。
  (三)系爭土地上如附表所示地上物為被告卯○○與甲○○共有，
    現有被告全體居住其中，附圖編號Ｌ、Ｍ、Ｎ部分之空地亦
    為被告共同使用。
四、本件兩造有爭執者茲為：(一)本件訴訟與前案判決訴訟標的是
    否同一，是否為前案判決既判力效力範圍所及。(二)若非前案
    既判力所及，則被告占有系爭土地有無合法權源。
五、本件與前案判決關係部分：
  (一)原告壬○○之父吳玉河於53年間曾以被告卯○○、甲○○之
    父吳受陞為被告，本於使用借貸及所有物返還法律關係，請
    求吳受陞就其所有當時地號為屏東縣長治鄉○○段866 地號
    土地上之新建房屋3 間予以拆除，將其地上所栽桃樹等及所
    堆放柴草於清除後，將其基地交還與吳玉河及其他共有人，
    以後禁止再有侵奪行為。經本院53年易字第759 號、臺灣高
    等法院臺南分院53年度上字第1511號、最高法院54年度台上
    字第671 號判決以兩造間原有使用借貸關係不能證明，又吳
    受陞占有使用該土地已超過15年以上，吳玉河主張之所有物
    返還請求權已罹於時效而消滅，而判決吳玉河敗訴確定等情
    ，為兩造所不爭，並有被告提出之判決影本3 件附卷可稽，
    亦核與本院依職權調取判決原本互核相符，堪認為真實。
  (二)按訴訟法上所謂一事不再理之原則，乃指同一事件已有確定
    之終局判決者而言。其所謂同一事件，必同一當事人就同一
    法律關係而為同一之請求，若此三者有一不同，即不得謂為
    同一事件，自不受確定判決之拘束。（最高法院19年上字第
    278 號判例意旨參照）；又確定判決，除當事人外，對於訴
    訟繫屬後為當事人之繼受人者，及為當事人或其繼受人占有
    請求之標的物者，亦有效力。對於為他人而為原告或被告者
    之確定判決，對於該他人亦有效力，民事訴訟法第401 條第
    1 、2 項亦有明文。前案原告吳玉河為共有人全體之利益本
    於使用借貸及所有權法律關係向前案被告吳受陞提起訴訟，
    原告壬○○之父即吳玉河、原告丑○○、癸○○及丁○○之
    父吳玉江及原告戊○○、辰○○、寅○○均為前案土地共有
    人之一，有土地登記謄本附卷可參（見本院卷(一)第151 頁）
    ，嗣原告壬○○及原告丑○○、癸○○及丁○○亦分別繼受
    吳玉河及吳玉江之權利而成為系爭土地共有人之一，為系爭
    土地之特定繼受人，另前案被告吳受陞為被告卯○○及甲○○之父，共同繼承附表所示建物並繼受吳受陞之占有，又前
    案判決亦有以物權為訴訟標的，請求返還之土地亦屬同一，
    則本件原告請求於前案終局判決範圍內屬同一事件，應受前
    案判決既判力所及，應堪予認定。
  (三)原告雖主張前案判決範圍並不明確而無從認定其既判力範圍
    ，且當時之房屋現均已滅失重建而為新占有事實云云，被告
    則辯稱前案請求範圍與本件相同即均如前開附圖所示範圍等
    語。查：被告現占有位置於前案審理當時占有位置大致相同
    ，為兩造所不爭（見本院卷(二)第7 頁），又前案判決雖未就
    吳玉河請求之範圍囑託地政機關測量作成複丈成果圖，惟綜
    合吳玉河於前案第1 、2 審之聲明陳述，其自陳系爭土地上
    被告先人曾先建屋2 間，嗣又新建房屋3 間，而其聲明係請
    求將新建房屋3 間拆除，及將旁所栽種桃樹及所堆放柴草清
    除後，將土地返還吳玉河及其他共有人全體（前案第1 、2
    審判決事實及理由欄，見本院卷(一)第61至65頁），則前案判
    決既判力範圍自以吳玉河聲明請求返還之3 間房屋坐落之土
    地及屋旁之空地為限，應足認定。
  (四)系爭土地上如附圖各編號所示部分土地之現使用情形除分別
    如附表所示，其餘編號Ｌ、Ｍ、Ｎ部分則為空地，業經本院
    至現場勘驗並囑託屏東地政事務所派員測量，製有勘測筆錄
    及土地複丈成果圖，並有原告提出之照片18幀附卷可稽（見
    本院卷(一)第47至50頁、第83、16及94至101 頁）。如附表所
    示，系爭土地上現存之房屋有編號Ａ、Ｂ、Ｅ部分之磚造蓋
    瓦平房、編號Ｆ部分之磚造蓋鐵皮屋、編號Ｃ部分之磚造蓋
    瓦廚房及Ｈ部分之磚造蓋瓦浴廁，依被告提出之舊有照片中
    ，原先編號Ａ部分土地早先並無建物（見本院卷(一)第129 頁
    ），又證人即兩造鄰居子○○證稱：編號Ａ部分以前是堆肥
    的地方、編號Ｆ部分66年以前是空地、上有堆放柴火及種果
    樹等語（見本院卷(一)第175 頁），審酌證人子○○為兩造鄰
    居，對被告於系爭土地上使用情形應有所知悉，其證述應可
    採信；再者，編號Ｅ部分房屋與原告所有之祖厝係相連，外
    觀屋瓦材質亦相同，內部隔間作為2 間使用，亦經被告卯○○及證人子○○證述在卷，佐以前案之原告吳玉河曾主張前
    案被告吳受陞之先人起先是在原告房屋西側建屋2 間居住使
    用等情，堪認編號Ｅ部分應係被告先人最早建屋居住處所，
    而編號Ｂ、Ｃ、Ｈ部分則為吳玉河所稱嗣後新建，即前案訴
    訟原告所請求拆除之3 間房屋。
  (五)再依上所述，被告先人就系爭土地之使用情形，則編號Ｂ、
    Ｈ、Ｃ、Ｅ部分及當時其內側之空地即附圖編號Ｄ、Ｍ、Ｆ
    、Ｆ1 、Ａ、Ｇ範圍土地，地理位置上自成一獨立區塊，且
    為被告先人居住使用上必然所及區域，又前案判決審理範圍
    除上開房屋3 間外，尚有其旁用以堆放柴火及種植果樹之土
    地，是堪認現附圖編號Ｄ、Ｍ、Ｆ、Ｆ1 、Ｇ及Ａ部分土地
    亦應為前案判決效力所及。至附圖編號Ｈ1 、Ｉ、Ｎ、Ｌ及
    Ｋ部分土地雖亦位於上開建物附連圍繞之土地，被告自承編
    號Ｈ1 及Ｉ部分鐵皮涼棚為其父吳受陞時始搭建，而編號Ｋ
    部分圍牆外觀材質上亦屬後續新建，而前案雖曾認定上開3
    間房屋及柴草堆及樹木等均在圍牆以內，惟就其餘土地範圍
    及圍牆之確切位置於判決理由中並無從認定，且就該範圍土
    地其性質上亦無一同使用之必然性，是就此部分之前案判決
    之既判力範圍自應予以限縮解釋為不及於附圖編號Ｈ1 、Ｉ
    、Ｎ、Ｌ及Ｋ部分之土地。
  (六)按不動產所有權之回復請求權，應適用民法第125 條關於消
    滅時效之規定，早經司法院28年院字第1833號著有解釋，降
    及54年始以釋字第107 號補充解釋，謂已登記不動產所有人
    之回復請求權，無民法第125 條消滅時效規定之適用，此項
    補充解釋，當然自解釋之翌日起生效，不能溯及既往，是原
    確定判決依當時有效之司法院院字第1833號解釋所為判斷，
    要無若何違法之可言。（最高法院59年台再字第39號判例意
    旨參照）本件原告為系爭土地之特定繼承人，而被告卯○○
    及甲○○係繼承吳受陞之占有，且前案判決亦以所有權為訴
    訟標的，依民事訴訟法第401 條第1 項及上開判例意旨，則
    原告及被告卯○○及甲○○為既判力所及之人，則於前案判
    決效力所及範圍內，原告自不得反於前案確定判決之效力，
    而訴請被告卯○○及甲○○就該部分拆屋還地。
  (七)至原告主張附表所示建物或為66年颱風吹毀後已拆除重建、
    或為新建，已與前案判決時之建物不同，應認為一新占有事
    實，而與前案判決無關云云，惟此為被告卯○○及甲○○所
    否認，並辯稱系爭土地上房屋雖曾修建，但並未曾拆除重建
    。查兩造對於被告先人於前案審理前即已占有系爭土地，占
    有位置與附圖所示各編號範圍大致相同，嗣並由被告卯○○
    及甲○○繼受占有至今一事並不爭執，足見被告卯○○及甲○○就系爭土地之占有使用並未有中斷之情形，而此占有並
    不因被告卯○○、甲○○曾改變占有之表徵而受影響，是縱
    如原告所述，被告卯○○及甲○○曾將附表所示部分建物予
    以重建或新建，惟被告就系爭土地之事實上管領力仍持續存
    在，是原告主張並不足採。
　(七)綜上，前案確定範圍之效力應及於附圖編號Ｂ、Ｃ、Ｈ、Ａ
　  、Ｄ、Ｆ、Ｆ1 、Ｇ、Ｍ部分之土地，既已堪認定，則就此
    範圍土地上建物，原告請求被告卯○○及甲○○拆除其上之
    現有建物，並將土地返還原告，即無理由。又其餘被告午○○、丙○○、巳○○、辛○○、庚○○及己○○分別為被告
    卯○○之配偶、成年子女、媳婦、孫子及妹妹、被告乙○○
    為被告甲○○之成年子女而共同生活，且亦經被告卯○○及
    甲○○同意居住使用上開範圍之地上物，則原告請求其等併
    自上開範圍土地遷出，亦無理由。
六、如非前案既判力所及，則被告占有系爭土地有無合法權源部
    分：
  (一)按當事人主張有利於己之事實者，就其事實有舉證之責任。
    民事訴訟法第277 條前項定有明文。本件就非前案判決效力
　　所及之部分即如附圖所示編號Ｅ、Ｈ1 、Ｉ、Ｌ、Ｎ、Ｋ部
　  分土地，其中編號Ｅ、Ｈ1 、Ｉ及Ｋ部分土地之地上物為被
    告卯○○及甲○○所共有，且連同編號Ｌ、Ｎ之空地部分為
    被告共同使用，則被告自應就其占有上開土地之合法權源負
    有舉證之責。被告雖辯稱兩造均為11世祖吳必東之後代，被
    告先人遷台後即居住於系爭土地上，日本占據臺灣後施行土
    地登記時，因當時不知登記效果，乃以長房即原告先人之名
    義登記，惟所有稅捐均由吳必東之子孫共同分擔，是被告自
    亦有權占有，固據其提出吳氏家譜1 本為證，被告卯○○亦
    曾於81年間至89年間陸續提存3,000 元至15,000元不等之金
    額於本院，亦有本院民事紀錄科查詢表影本1 紙在卷可參（
    見本院卷(二)第68頁），惟此均為原告所否認。查上開家譜為
    私文書，既為原告所否認，被告即應證其真正，惟被告並未
    能證明其為真正，又被告卯○○所提存之金額多寡不一，期
    間亦未固定，亦不足證明此即為其等先人有曾約定共同分擔
    土地稅捐之事實存在，此外，被告復未能提出其他事證以實
    其說，其上開所辯即不足採。
  (二)按所有人對於無權占有或侵奪其所有物者，得請求返還之，
    民法第767 條前段定有明文；又民法第767 條前段所定之所
　　有物返還請求權，應以現在占有該物之人為被告，且所稱占
  　占有，非僅指直接占有，即間接占有亦屬之，惟占有輔助人
　  則不包括在內。本件被告卯○○及甲○○所有之地上物占有
    上開土地既無合法權源，則原告本於所有權人地位，行使物
    上請求權，請求被告卯○○及甲○○應將附圖編號Ｅ、Ｈ1
    、Ｉ及Ｋ部分地上物拆除，並將上開土地及附圖編號Ｌ及Ｎ
    之空地返還原告，即屬正當，應予准許。又被告午○○、丙○○、巳○○、己○○及被告乙○○雖分別為被告卯○○及
  　甲○○之家人而共同生活，惟其等均表示縱被告卯○○及甲○○遷離系爭土地，其等仍不會隨同離開等語（見本院卷(一)
    第172 頁），足認其等係基於自己使用之目的占有上開土地
    ，亦為占有人，原告併請求其等遷出上開土地，核屬有據。
    至被告辛○○及庚○○則為未成年人，需由其法定代理人即
    被告丙○○及巳○○代為行使其權利義務，係基於共同生活
    關係，隨同被告丙○○及巳○○占有上開土地，應屬占有輔
    助人，原告一併請求被告辛○○、庚○○遷出上開土地，顯
    非正當，不應准許。
七、綜合上述，原告本於所有權法律關係，請求被告卯○○、甲○○應將如附圖所示編號Ｅ、Ｈ1 、Ｉ及Ｋ部分之地上物拆
　　除，並將該部分土地及附圖所示編號Ｌ、Ｎ部分之土地一併
　  返還原告；被告午○○、丙○○、巳○○、乙○○及己○○
    應自上開土地遷出之部分，為有理由，應予准許，逾此範圍
    ，則失所依據，應予駁回。
八、原告勝訴部分，原告陳明願供擔保，請求准予為假執行宣告
    ，核無不合，爰酌定相當之金額准許之；被告雖未陳明願供
    擔保請求免為假執行，惟就如主文第1 項所示部分之執行，
    悠關被告卯○○及甲○○權益至鉅，且具有不可回復性，爰
    依職權酌定相當之擔保金額，准許被告得供擔保後免為假執
    行。另原告其餘之訴既經本院駁回，其假執行之聲請，亦失
    所附麗，應併予駁回。
九、本件事證已臻明確，兩造其餘攻擊防禦方法及所提證據，經
    核與判決結果無影響，爰不一一論述，附此敘明。
十、結論：原告之訴一部為有理由，一部為無理由，依民事訴訟
    法第第79條、第85條第1 項前段，第390 條第2 項、第392
    條第2項，判決如主文。
中　　華　　民　　國　　94　　年　　9 　　月　　28　　日
                  民事第一庭    審判長法　官　羅心芳
                  　　　　　　　　　　法　官  翁世容
                  　　　　　　　　　　法　官　林雅莉
正本係照原本作成。
如不服本判決，應於收受送達後20日內向本院提出上訴書狀，其
未表明上訴理由者，應於提出上訴後20日內向本院補提理由書狀
（均須按他造當事人之人數附繕本）。
中　　華　　民　　國　　94　　年　　9 　　月　　28　　日
　　　                                書記官　黃佳惠
附表：
┌──────┬────────┬───────┐
│附圖編號    │地上物種類      │　占用面積    │
│            │                │（平方公尺）  │
├──────┼────────┼───────┤
│   Ａ       │磚造蓋瓦平房    │  6.44        │
├──────┼────────┼───────┤
│   Ｂ       │磚造蓋瓦平房    │  65.74       │
├──────┼────────┼───────┤
│   Ｃ       │磚造蓋瓦廚房    │  21.07       │
├──────┼────────┼───────┤
│   Ｄ       │鐵架蓋鐵皮涼棚  │  23.81       │
├──────┼────────┼───────┤
│   Ｅ       │磚造蓋瓦平房    │  43.84       │
├──────┼────────┼───────┤
│   Ｆ       │磚造蓋鐵皮屋    │  33.48       │
├──────┼────────┼───────┤
│   Ｆ１     │鐵架蓋鐵皮涼棚  │  19.66       │
├──────┼────────┼───────┤
│   Ｇ       │鐵架蓋鐵皮涼棚  │  10.59       │
├──────┼────────┼───────┤
│   Ｈ       │磚造蓋瓦浴廁    │  21.06       │
├──────┼────────┼───────┤
│   Ｈ１     │鐵架蓋鐵皮涼棚  │  11.07       │
├──────┼────────┼───────┤
│   Ｉ       │鐵架蓋鐵皮屋    │  11.56       │
├──────┼────────┼───────┤
│   Ｋ       │圍　　　牆      │  0.63        │
└──────┴────────┴───────┘